【裁判字號】    95,勞訴,58
【裁判日期】    951027
【裁判案由】    損害賠償
【裁判全文】
臺灣臺中地方法院民事判決  95年度勞訴字第58號
原      告  巧豐資訊股份有限公司
法定代理人  乙○○
訴訟代理人  甲○○
被      告  丙○○
當事人間請求損害賠償等事件，本院於中華民國95年10月13日言
詞辯論終結，判決如下：
    主      文
被告應給付原告新臺幣壹拾柒萬伍仟伍佰肆拾肆元，及自民國九
十五年五月三日起至清償日止，按年息百分之五計算之利息。
原告其餘之訴駁回。
訴訟費用由被告負擔四分之一，餘由原告負擔。
本判決原告勝訴部分，得假執行。但被告以新臺幣壹拾柒萬伍仟
伍佰肆拾肆元為原告預供擔保，得免為假執行。
原告其餘假執行之聲請駁回。
    事實及理由
壹、原告方面：
  一、聲明：
    (一)被告應給付原告新臺幣（下同）749,470元整，及自起訴
      狀繕本送達翌日起至清償日止，按年息5%計算之利息。
    (二)願供擔保，請准宣告假執行。
  二、陳述：
    (一)原告於民國91年9月23日與被告簽訂勞動契約書（下稱系
      爭勞動契約），雇用被告擔任高級業務工程師並負責臨時
      指派工作，期間自91年9月23日至94年9月30日，為期3年
      ，兩造並約定被告於工作期間內如因過失致損害原告權益
      時，應負賠償責任。嗣被告於94年間負責原告對臺中市政
      府94年度第3次電腦相關設備之採購案（下稱系爭採購案
      ）時，疏未注意協力廠商漏報設備且未就協力廠商之報價
      加以查核確認即向原告提報競標價格，致原告以此一競標
      價格向臺中市政府投標後，以低於成本價175,544元之價
      格得標，造成原告除因此受有175,544元之成本損失外，
      更喪失203,926元之預期利潤，爰依債務不履行之法律關
      係，請求被告給付379,470 元。
    (二)兩造另約定，如被告違反系爭勞動契約所定之保密義務及
      其他相關規定時，原告得終止系爭勞動契約，並請求被告
      支付以其最近1年薪資總額2倍計算之懲罰性違約金及賠償
      原告所受之損害。而被告至其離職時止，除未達其應有之
      工作績效，亦未完成正式離職手續外，更違反保密協定，
      爰依違約金之法律關係，就被告最近1年薪資總額2倍之範
      圍內（36,000 x12x2），請求被告支付370,000元之違約
      金。
  三、證據：提出系爭勞動契約書影本、營業同仁管理辦法施行
      細則影本、經費概表影本、決標公告及經費概表影本、離
      職申請書範本影本、離職證明書範本影本、責任績效統計
      表影本、人事成本計算表影本、被告未移交完成之客戶資
      料影本、通聯紀錄影本、原告公司基本資料查詢結果影本
      、憶傑公司基本資料查詢結果影本、高雄縣政府教育局公
      告影本、離職申請書影本及被告E-MAIL影本各1件為證。
貳、被告方面：
  一、聲明：
    (一)原告之訴及假執行之聲請均駁回。
    (二)如受不利判決，願供擔保請准宣告免為假執行。
  二、陳述：
    (一)系爭採購案雖為被告任職期間內所負責，惟投標價格卻係
      由設備協力廠商報價，經呈報原告核准後，始據以辦理投
      標；且原告發包予協力廠商承作時，被告早已於94年10月
      15日離職，被告並不了解原告為何會有如此龐大之損失，
      亦無從就此損失負責。況得標後，被告一發現協力廠商漏
      報設備，即與協力廠商協商，除由該協力廠商降低設備價
      格儘量吸收成本以減少損失外，被告並使其他廠商贈送原
      告每臺價值2,500元之印表機共35臺，使原告獲有87,500
      元之利益。
    (二)被告於94年8月31日即提出離職申請書，並俟原告遲至同
      年10月14日簽收被告所整理提出之客戶資料表後，始於翌
      日之10月15日正式離職，有關離職之一切手續，完全依原
      告之規定辦理，並無缺失，非如原告所言被告離職時並未
      辦理完整之離職手續。
    (三)被告否認離職時未達成應負責之毛利目標暨責任額。又原
      告所主張員工績效不足部分應於薪資中扣除或以現金償還
      之規定，係於兩造簽約後之94年2月間始公布，且原告亦
      並未告知被告，關於績效不足應如何換算扣款。
    (四)被告離職後雖前往目前任職之憶傑科技股份有限公司（下
      稱憶傑公司），惟被告並未使用到原告方面之任何資料，
      況憶傑公司本係原告產品之上游公司，原告向憶傑公司購
      買產品，何來競爭關係之有，毋寧是協同關係，是被告並
      無違反兩造間之勞動契約。
  三、證據：提出離職交接客戶清冊影本1件、94年8月31日被告
      離職申請書影本1件、被告交接客戶資料表影本1件、報價
      單、訂購單影本3件為證。
參、本院之判斷：
  一、原告主張：兩造簽訂系爭勞動契約，被告受雇於原告擔任
      高級業務工程師並負責臨時指派工作，期間自91年9月23
      日至94年9月30日，為期3年，月薪36,000元，被告任職期
      間內負責系爭採購案之投標作業，而原告以被告提報之競
      標價格投標後以低於成本價175,544元之價格得標等事實
      ，為被告所不爭執；被告主張其於系爭勞動契約期間屆滿
      前預先提出離職申請書，惟不獲原告簽准之事實，則為原
      告所不否認，均堪信為真實。
  二、按「債務人就其故意或過失之行為，應負責任。過失之責
      任，依事件之特性而有輕重，如其事件非予債務人以利益
      者，應從輕酌定。」「因可歸責於債務人之事由，致給付
      不能者，債權人得請求賠償損害。」「因可歸責於債務人
      之事由，致為不完全給付者，債權人得依關於給付遲延或
      給付不能之規定行使其權利。因不完全給付而生前項以外
      之損害者，債權人並得請求賠償。」「損害賠償，除法律
      另有規定或契約另有訂定外，應以填補債權人所受損害及
      所失利益為限。依通常情形，或依已定之計劃、設備或其
      他特別情事，可得預期之利益，視為所失利益。」「當事
      人得約定債務人於債務不履行時，應支付違約金。違約金
      ，除當事人另有訂定外，視為因不履行而生損害之賠償總
      額。其約定如債務人不於適當時期或不依適當方法履行債
      務時，即須支付違約金者，債權人除得請求履行債務外，
      違約金視為因不於適當時期或不依適當方法履行債務所生
      損害之賠償總額。」又「當事人主張有利於己之事實者，
      就其事實有舉證之責任。但法律別有規定，或依其情形顯
      失公平者，不在此限。」，民法第220條、第226條第1項
      、第227條、第216條、第250條及民事訴訟法第277條分別
      定有明文。又「民事訴訟如係由原告主張權利者，應先由
      原告負舉證之責，若原告先不能舉證，以證實自己主張之
      事實為真實，則被告就其抗辯事實即令不能舉證，或其所
      舉證據尚有疵累，亦應駁回原告之請求。」，最高法院著
      有17年上字第917號判例可資參照。經查：
    (一)就損害賠償部分：
      1.被告受雇於原告擔任高級業務工程師並負責臨時指派工
        作而受有報酬，揆諸首揭規定，被告就系爭採購案事務
        之處理，自應負抽象之過失責任而負善良管理人之注意
        。被告雖辯稱，系爭採購案之競標價格係經由協力廠商
        報價後呈經原告核准，始提出於臺中市政府為系爭採購
        案之投標。惟被告既身為系爭採購案之承辦人，則系爭
        採購案所需各項採購細目之品名、規格或等級、附屬設
        備、數量、預估單價及協力廠商報價等事項之查對、計
        價與利潤評估，即屬其應盡善良管理人注意義務之事務
        。被告未就協力廠商之報價加以確實查核確認而未能發
        現協力廠商漏報設備價格情事，即向原告提報估算預期
        利潤後之競標價格，致原告以該價格向臺中市政府投標
        系爭採購案，即屬未盡其善良管理人之注意而有過失。
        從而；原告依據上開民法債務不履行之規定，請求被告
        賠償其損害，即屬有據。
      2.原告主張，被告以有203,926元之預期利潤向原告提報
        競標價格，但原告得標後因履行之結果，除不足成本
        175,54 4元外，更喪失上開預期利潤，已據其提出系爭
        採購案之經費概算表及臺中市政府決標公告為證，惟被
        告對此則否認並辯稱其並不了解原告為何會有如此龐大
        之損失。查本件被告對原告所主張175,544元之成本損
        害，被告對數額並未爭執，僅表示其對於原告之損害，
        並無過失而無須負責，然本件被告就該投標案所造成原
        告之損害應負賠償責任乙節，已如前述，而原告就該投
        標案所導致之成本損害，業據提出經費概算表為證，且
        被告對該成本損害金額亦未爭執，自應認原告主張為真
        實。
      3.被告抗辯原告因被告使其他廠商贈送原告每臺價值2,50
        0元之印表機共35臺而獲有87,500元之利益，然該事實
        為原告所否認，被告就此復未能舉證是否確有該印表機
        贈送原告之事實，及該贈送事實與本件投標案是否相關
        ，則其此部分之抗辯亦無可採。
      4.至原告所主張203,926元之預期利潤，係以在被告所提
        競標價格正確無誤而得標之前提下，始得確定賺取該利
        潤，今原告既主張被告疏未注意協力廠商漏報設備價格
        致其以低於成本價175,544元之價格得標，則該203,926
        元之預期利潤即非原告以正確競標價格投標並得標所可
        預期之利潤。換言之；原告如以正確之競標價格，即以
        加計原告所稱不足175,544元之成本價後之競標價格投
        標，在愈接近系爭採購案預算金額之情形下，原告得標
        所得賺取之利潤即愈小，亦即；依被告所提競標價格與
        依加計原告所稱不足175,544元成本價後之價格競標，
        二者所得預期之利潤並非恆等。揆諸上揭規定，原告所
        主張203,926元之預期利潤，即非原告依通常情形，或
        依已定之計劃、設備或其他特別情事，可得預期之利益
        。況系爭採購案採公開及非複數決標之訂有底價最低標
        得標之方式招標，其得標與否取決於所投標價是否為所
        有參與競標者中最低之價格；就此，原告並未能舉證證
        明其以正確之成本價格估算其預期利潤後參與競標仍得
        確定以最低價格得標並有203,926元之預期利潤，則原
        告此一部分之主張即無足採。
      5.綜上所述，本件就被告之行為所導致原告之損害，應認
        原告所得請求之金額為175, 544元。
    (二)就違約金部分：
      1.原告主張，依系爭勞動契約第5條之約定，被告離職時
        應經一定程序始屬完成，而被告對有無辦理離職手續及
        何時辦妥離職手續之陳述不一，復無法證明已辦妥離職
        手續，亦未完成客戶資料移交，足見被告並未辦妥離職
        手續，而違反系爭勞動契約，並提出系爭勞動契約為證
        。被告對此則為否認原告之主張，並稱其已向原告提出
        離職申請書，原告復就其所提出之客戶資料表已為簽收
        ，有關離職之一切手續，完全依原告之規定辦理，並無
        缺失。查，系爭勞動契約第5條第1項僅約定：「乙方之
        工作用具由甲方免費提供，離職時應移交或繳還」，此
        外並無其他諸如應填寫離職申請書、辦理交接或移交客
        戶資料清冊等一定離職程序之約定；另綜觀系爭勞動契
        約及原告所提營業同仁管理辦法施行細則之全部內容，
        亦復無此等關於離職程序之約定。亦即，本件被告離職
        時，應辦妥何程序，應具體辦妥何程序，兩造並未有明
        確之約定。且原告並未主張及證明被告離職時未移交或
        繳還原告所提供之工作用具，是原告主張被告未辦妥離
        職手續而違反系爭勞動契約，顯無足採。
      2.原告主張，被告未補足94年度未達成每月銷售毛利目標
        績效之額度920,196元即擅自離職，違反原告營業同仁
        管理辦法施行細則第2條規定，依系爭勞動契約第16條
        規定，被告即應支付違約金，並提出被告責任績效統計
        表為證。被告就此為否認之陳述，並抗辯原告所提營業
        同仁管理辦法施行細則係於94年2月始公布，且原告亦
        並未說明績效不足如何換算扣款。查，系爭勞動契約第
        16條規定：「違約處理：乙方違反智慧財產權與保密義
        務及其他相關規定，甲方得終止本契約，乙方除應付其
        最近一年年薪資總額之二倍為懲罰性違約金外（上開違
        約金總額低於新臺幣一百萬元時，以一百萬元計）並應
        賠償甲方所受之損害及承擔一切法律責任。」，其中所
        稱之「其他相關規定」，乃係指與智慧財產權與保密義
        務條款相關之約定，此從該條規定僅列舉智慧財產權與
        保密義務條款及使用「相關」之文字觀之自明。是原告
        上開主張縱然屬實，被告亦非違反智慧財產權或保密義
        務條款或與此2條款相關之其他約定，則原告依據系爭
        勞動契約第16條規定，請求被告支付違約金，即屬無據
        。
      3.原告主張，被告離職後將相關應保密之原告客戶資料帶
        同前往憶傑公司任職，違反系爭勞動契約第12條約定之
        保密義務，並提出憶傑公司基本資料查詢結果及高雄縣
        政府教育局公告影本證明憶傑公司與原告所營業務相同
        ，惟為被告所否認。就此，原告並未舉證證明被告將原
        告之客戶資料帶同前往憶傑公司，並有「洩漏、告知或
        移轉予第三人，或對外發表或為自己或第三人使用、利
        用該營業祕密」之行為。揆諸前開判例意旨，原告就此
        一部分主張，即無可採。
  三、從而，本件原告依據債務不履行之法律關係請求被告賠償
      175,544元及自95年5月3日（起訴狀繕本送達翌日）起至
      清償日止，按年息5%計算之利息，洵屬有據，應予准許，
      其逾此部分之請求，即無理由，應予駁回。
  四、本判決所命被告給付之金額未逾新臺幣500,000元，爰依
      職權宣告假執行。被告則陳明願供擔保請准免為假執行，
      核無不合，爰酌定相當之擔保金額，予以准許。至於原告
      敗訴部分，其假執行聲請即失所附麗，應併予駁回。
  五、本件事證已臻明確，兩造其餘之攻擊或防禦方法及未經援
      用之證據，經本院斟酌後，認為均不足以影響本判決之結
      果，自無逐一詳予論述之必要，併此敘明。
肆、據上論結，本件原告之訴一部為有理由，一部為無理由，依
    民事訴訟法第79條、第 389條第1項第5款、第392條第2項判
    決如主文。
中    華    民    國    95    年    10    月    27    日
                  勞工法庭    法  官  李悌愷
以上正本係照原本作成。
如對本判決上訴，須於判決送達後20日內向本院提出上訴狀。
中    華    民    國    95    年    10    月    27    日
                              書記官  何惠文


司法院資訊處製作；財團法人民間司法改革基金會備份。
